【裁判字號】    92,上易,853
【裁判日期】    920630
【裁判案由】    侵占等
【裁判全文】
臺灣高等法院刑事判決                            九十二年度上易字第八五三號
    上  訴  人
    即  被  告 丙○○
右上訴人因侵占等案件，不服臺灣臺北地方法院九十一年度自字第八七號，中華民國
九十二年二月六日第一審判決，提起上訴，本院判決如左：
    主  文
原判決撤銷。
丙○○連續意圖為自己不法之所有，而侵占對於業務上所持有之物，處有期徒刑捌月
；又連續行使從事業務之人，明知為不實之事項，而登載於其業務上作成之文書，足
以生損害於他人，處有期徒刑陸月，應執行有期徒刑壹年。
    事  實
一、丙○○自民國八十八年二月一日起任職於設在臺北市○○路○段七六０號十一樓
    之一屈臣氏百佳股份有限公司（下稱屈臣氏公司）擔任會計部人員，自八十九年
    十一月二十日起於該公司擔任出納一職，為從事業務之人。於九十年中，因其男
    友甲○○經營餐廳不善，急需資金週轉，丙○○為助甲○○脫離財務窘境，竟基
    於意圖為自己不法所有之概括犯意，利用職務之便，於該公司內連續侵占其業務
    上所持有而屬屈臣氏公司所有之現金、支票，其侵占之時間、項目及金額詳如附
    表所示，總計侵占屈臣氏公司現金十六萬三千九百二十四元及如附表編號七至十
    七所列之支票。又丙○○為掩飾其上揭業務侵占之犯行，竟基於行使業務登載不
    實之概括犯意，在該公司內，連續於：（一）、九十年十月二十六日，將原應存
    入屈臣氏公司帳戶之付款銀行為彰化銀行天母辦事處、票號0000000號、
    面額一萬零八百三十元，及付款銀行為第一銀行松山分行、票號0000000
    號、面額三萬九千四百元等二紙支票，連同丙○○自行向中國信託商業銀行申請
    開立之票號0000000號、面額一千三百九十元之臺支，存入屈臣氏公司帳
    戶，使屈臣氏公司誤認丙○○之前侵占之現金已入帳而予銷帳，同時明知前開二
    紙支票之到期日並未延後為九十一年一月十一日及同年二月五日，竟將該等不實
    事項登載於其業務上作成之「應收票據明細表」電磁紀錄準文書上行使之，致屈
    臣氏公司誤以為該二紙支票已交付銀行託收，僅尚未屆發票日而已；（二）、於
    九十年九月二十八日，虛構一紙票號ＵＣ0000000號、面額十萬元、發票
    日九十年十二月一日之支票，將該虛構不實事項登載於其業務上作成之「應收票
    據明細表」電磁紀錄準文書上，並行使之；（三）、於九十年十二月二十八日，
    虛構一紙票號九一０一０四號、面額五萬零五百零四元、發票日九十一年一月七
    日之支票，將該虛構不實事項登載於其業務上作成之「應收票據明細表」電磁紀
    錄準文書上，並行使之，致屈臣氏公司誤以為丙○○前所侵占之現金已入帳而予
    銷帳；以上均足以生損害於屈臣氏公司。
二、案經屈臣氏公司提起自訴，及臺北市政府警察局南港分局報請臺灣士林地方法院
    檢察署檢察官併案審理。
    理  由
一、訊據被告丙○○坦承有附表編號一至六及十五所列之業務侵占犯行及右揭業務登
    載不實之犯行，核與自訴人指訴情節相符，並有付款分錄及轉帳傳票影本六紙（
    自證二）、交換票據明細表影本一紙（自證三）、應收票據明細表影本二紙（自
    證四、十二）、轉帳傳票及支票影本各一紙（自證十三）、支票存款對帳單影本
    七十二紙（自證七）附卷可稽，是被告此部分之犯行堪可認定。至被告雖矢口否
    認附表編號七至十四及十六、十七之侵占犯行，辯稱：附表編號七至十三所示之
    支票，伊確有將之帶回家，因為伊向來係把支票帶回家保管，且打算以陸續簽收
    之支票來掩蓋之前的侵占犯行，所以才未立刻將支票存入公司帳戶而帶回家留在
    自己身邊；又附表編號十四所列之支票，伊不記得有無帶回家；另伊也無意侵占
    附表編號十六、十七所列之支票云云。
二、惟查：被告自承確有將附表編號七至十三及十六、十七所列屬屈臣氏公司所有之
    支票帶回家而置於自己實力支配之下，而未立刻將之存入屈臣氏公司帳戶，且其
    自九十一年一月十日起無故缺席曠職後，既未向屈臣氏公司報備，亦未將該等支
    票歸還予公司，遲至九十一年二月二十二日為警查獲後，始繳回部分上開支票等
    語（原審九十一年十月十五日訊問筆錄參照），是被告所辯僅係將支票帶回家保
    管，並無侵占之意乙節，顯有違常情而不可採信。況被告嗣後自承其所以將支票
    帶回家，係為了看有無機會可用以掩蓋之前所為侵占犯行等語（原審九十一年十
    一月八日訊問筆錄參照），益徵被告實有將屈臣氏所有之支票據為己有供一己利
    用之侵占犯意。又查，附表編號十四所列之支票，被告雖稱忘記有無帶回家，但
    衡諸其自承確有將屬於屈臣氏公司之支票（票號0000000、面額十萬元）
    連同非屬屈臣氏公司之支票（票號0000000、面額三萬三千元），面額總
    計十三萬三千元之支票存入屈臣氏公司帳戶使自訴人誤以為附表編號十四所列之
    支票已兌現而銷帳等語（原審九十一年十月十五日訊問筆錄參照），可證被告應
    確有侵占上開支票始有此舉。此外，復有付款分錄、轉帳傳票、支票影本計十五
    紙（自證五）、銀行託收紀錄影本五紙（自證六）、轉帳傳票及支票正、反面影
    本三紙（自證八）、應收票據明細表、支票存款對帳單影本三紙（自證九）、轉
    帳傳票及支票影本二紙（自證十）、交換票據明細表影本二紙（自證十一）、支
    票影本十紙（自證十四、十五、十六、十七）等在卷可為佐憑，又被告為前述犯
    行時，確任職於屈臣氏公司擔任出納一職，亦有面談紀錄表在卷可參，綜上所述
    ，本件事證明確，被告右揭業務侵占及業務登載不實之犯行均洵堪認定。
二、核被告所為，係犯刑法第三百三十六條第二項之業務侵占罪，及同法第二百十六
    條、第二百十五條之行使業務上文書登載不實罪，被告於業務上之文書登載不實
    事項之低度行為，已為行使之高度行為所吸收，不另論罪。被告先後多次業務侵
    占及業務登載不實犯行，均時間緊接，方法相同，觸犯構成要件相同之罪，顯係
    基於概括犯意為之，為連續犯，均依刑法第五十六條之規定，以一罪論，並加重
    其刑。其所犯上開業務侵占及業務登載不實二罪之間，其犯意各別，行為互殊，
    應予併罰。自訴人雖認被告與甲○○、乙○○為上開業務侵占及業務登載不實之
    共同正犯，然被告陳稱：伊確實未與甲○○、乙○○共謀犯罪等語，甲○○陳稱
    ：伊是被告同居男友，因經營餐廳不善需資金週轉，而向被告借錢，但不知其挪
    用公款，直到九十年十月才知道，其後雖仍有向她借錢，但我沒有叫她侵占等語
    ，乙○○則稱：伊係未經被告丙○○同意擅取其皮包中之支票等語，而於另案臺
    灣士林地方法院檢察署九十一年度偵字第二一九五號警訊及偵查中時，被告丙○○供稱：我不知道乙○○偷附表編號八及九之支票，附表編號十三之支票被乙○○拿走時我也不知道，是隔天才知道，我有給甲○○現金及二張沒有受款人記載
    之支票，當時甲○○還不知我侵占公司之現金及支票，他約九十年十一月時才知
    等語，乙○○供稱：伊係趁丙○○不在家竊取其皮包內附表編號八、九、十三之
    支票，丙○○當時並不知情，伊將附表編號八票號ＡＲ0000000號之支票
    存入甲○○帳戶時，甲○○並不知情，伊是隨手在車上取得甲○○之存摺，甲○○則供稱：其不知乙○○竊取丙○○之支票，起初不知丙○○的錢是侵占而來，
    後來知道仍有繼續向她借錢，但是丙○○發薪水時才向她借錢，所以沒想那麼多
    ，丙○○是給現金及二張沒有受款人記載之支票，支票不知是丙○○侵占而來，
    她說是借來的，其並未叫丙○○挪用公款等語，有該案卷宗可憑，互核彼此供述
    尚稱相符，是並無足夠積極證據證明被告係與甲○○、乙○○共謀犯業務侵占及
    業務登載不實之罪，要不能僅以甲○○於知悉被告業務侵占犯行後仍向被告借錢
    ，及被告侵占之附表編號八、九、十三所示之支票係為乙○○持以兌現，而遽認
    其等共犯上開業務侵占及業務登載不實犯行，附此敘明。
三、原審據以論罪科刑，固非無見，惟其認被告所犯上開業務侵占及業務登載不實二
    罪之間，有方法結果之牽連關係，應依刑法第五十五條之規定，應從較重之業務
    侵占罪處斷云云，尚有未洽，被告上訴指摘原判決不當，非無理由，應由本院撤
    銷改判。爰審酌被告之犯罪動機、侵占數額及項目、所生損害、前無前科素行尚
    稱良好、尚未與自訴人公司達成和解等一切情狀，量處如主文第二項所示之刑，
    並定其應執行刑。
四、自訴意旨另以：被告所侵占之支票中，附表編號八所列之支票嗣經乙○○以偽造
    發票人印章及印文方式取消受款人記載，而於九十一年一月三十日存入乙○○之
    個人帳戶，附表編號九所列支票，其中票號ＡＲ0000000者嗣經乙○○以
    偽造發票人印章及印文方式取消受款人記載，而於九十一年一月二十五日存入甲○○之個人帳戶，另票號ＡＡ0000000者經乙○○直接於支票上劃除受款
    人記載，企圖以發票人為求慎重而於金額欄上加蓋之印章矇騙付款人未果，遭付
    款人華僑銀行將支票退回南港郵局第六支局，因認被告與乙○○、甲○○另共同
    涉犯偽造印章、印文及偽造文書罪嫌云云。惟按犯罪事實應依證據認定之，無證
    據不得推定其犯罪事實，刑事訴訟法第一百五十四條第一項定有明文。又事實之
    認定，應憑證據，如未能發現相當證據，或證據不足以證明，自不能以推測或擬
    制之方法，為裁判基礎。訊據被告堅詞否認有與乙○○、甲○○共犯上開偽造印
    章、印文及偽造文書犯行，辯稱：附表編號八、九所列之支票係乙○○未經伊同
    意擅自取走，不知道乙○○以偽造印文取消受款人記載之方法兌現該等支票等語
    。經查，乙○○於原審訊問及於臺灣士林地方法院檢察署九十一年度偵字第二一
    九五號偵查及警訊時均供陳：伊係趁丙○○不在家竊取其皮包內附表編號八、九
    之支票，丙○○當時並不知情，也不知道伊偽造發票人印文及劃除受款人之記載
    等語，與被告所辯相符，況被告上開辯解亦非絕無可能發生，此外並無其他積極
    證據證明被告確有與乙○○或甲○○共謀為偽造印章或印文及偽造文書之犯行，
    自不得僅憑推測之詞臆斷被告確有該等犯罪，惟此部分與前開論罪科刑部分有牽
    連犯之裁判上一罪關係，爰不另為無罪之諭知。
據上論斷，應依刑事訴訟法第三百六十九條第一項前段、第三百六十四條、第三百四
十三條、第二百九十九條第一項前段，刑法第五十六條、第三百三十六條第二項、第
二百十六條、第二百十五條、第五十一條第五款，罰金罰鍰提高標準條例第一條前段
，判決如主文。
中      華      民      國    九十二    年      六      月    三十    日
                              臺灣高等法院刑事第二十一庭
                                  審判長法  官  葉  騰  瑞
                                        法  官  黃  國  忠
                                        法  官  江  國  華
右正本證明與原本無異。
不得上訴。
                                        書記官  王  嗣  瑩
中      華      民      國    九十二    年      七      月      三      日
附錄：本案論罪科刑法條全文
中華民國刑法第三百三十六條
(公務公益侵占罪、業務侵占罪)
對於公務上或因公益所持有之物，犯前條第一項之罪者，處一年以上七年以下有期徒
刑，得併科五千元以下罰金。
對於業務上所持有之物，犯前條第一項之罪者，處六月以上五年以下有期徒刑，得併
科三千元以下罰金。
前二項之未遂犯罰之。
中華民國刑法第二百一十五條
 (業務上文書登載不實罪)
從事業務之人，明知為不實之事項，而登載於其業務上作成之文書，足以生損害於公
眾或他人者，處三年以下有期徒刑、拘役或五百元以下罰金。


司法院資訊處製作；財團法人民間司法改革基金會備份。
